【裁判字號】    98,保險上,4
【裁判日期】    980519
【裁判案由】    給付保險金
【裁判全文】
臺灣高等法院民事判決                 98年度保險上字第4號
上  訴  人  甲○○
            丙○○
共      同
訴訟代理人  白德孚律師
被上訴人    國泰世紀產物保險股份有限公司
法定代理人  丁○○
訴訟代理人  乙○○
上列當事人間請求給付保險金事件，上訴人對於中華民國97年11
月6日臺灣臺北地方法院97年度保險字第30號第一審判決提起上
訴，本院於98年4月28日言詞辯論終結，判決如下：
    主  文
上訴駁回。
第二審訴訟費用由上訴人負擔。
    事實及理由
一、上訴人起訴主張：伊等之子康嘉哲與其配偶杜郁芳於民國95
    年1月10日與戊○○○○股份有限公司（ 下稱戊○○○○）
    及戊○○○○委託之嘉航旅行社股份有限公司（下稱嘉航旅
    行社）簽訂國外個別旅遊定型化契約書，擬赴帛琉二度蜜月
    旅遊，杜郁芳並以其所持有之國泰世華銀行信用卡金卡刷卡
    支付上開旅行費用。國泰世華銀行依約為杜郁芳以杜郁芳及
    康嘉哲為被保險人，向被上訴人投保信用卡綜合保險附加「
    公共運輸工具意外傷害保險」， 死亡保險金為新台幣1,250
    萬元，身故保險金之受益人為被保險人之法定繼承人。詎康
    嘉哲與杜郁芳抵達帛琉後， 於95年1月17日搭乘當地交通船
    前往牛奶湖，途中翻船，致夫妻二人同時罹難死亡。故保險
    事故發生後，伊等自得以法定繼承人身份，向被上訴人依上
    開綜合險中之「搭乘公共運輸工具意外傷害保險」（下稱系
    爭保險） 申請理賠，請求給付保險金1,250萬元。惟被上訴
    人竟以康嘉哲及杜郁芳所乘之船非屬公共運輸工具為由，而
    拒絕理賠，顯與外交部所查知上開出事船隻為合法之「公共
    運輸工具」結果不符，是被上訴人告拒絕理賠，並無理由云
    云，爰依保險契約及繼承之法律關係，求為被上訴人應給付
    上訴人各625萬元， 及自起訴狀繕本送達翌日起至清償日止
    ， 按年息百分之5計付利息之判決。被上訴人則以：依信用
    卡乘客團體平安保險第2條名詞定義約定， 公共運輸工具係
    指經當地政府登記許可，具有固定航（路）線、固定場站、
    固定班（航）次及固定費率，提供旅客運送服務之公共運輸
    工具及商用客機（含加班機）。但不包含該交通工具之全部
    係由特定人承租、使用而非供不特定人購票乘坐之運輸工具
    （如包機）。本件被保險人康嘉哲及杜郁芳所搭乘之遊艇，
    係經由帛琉地區特定旅行社向船東租用後出船，該船應屬供
    特定團體搭乘之包船，並非公共運輸工具，故非在系爭意外
    傷害保險契約所承保之範圍，是伊無從予以理賠等語，資為
    抗辯。原審判決上訴人敗訴，上訴人提起上訴，並聲明：(一)
    原判決廢棄。 (二)被上訴人應給付上訴人各625萬元及自起訴
    狀繕本送達翌日起至清償日止， 按年息百分之5計算之利息
    。
二、上訴人主張康嘉哲與其配偶杜郁芳於 95年1月10日與戊○○
    ○○及戊○○○○委託之嘉航旅行社簽訂國外個別旅遊定型
    化契約書，前往帛琉旅遊，杜郁芳並以國泰世華銀行信用卡
    金卡刷卡支付所有團費，國泰世華銀行依約以杜郁芳及康嘉
    哲為被保險人， 向被上訴人投保系爭保險， 死亡保險金為
    1,250萬元， 身故保險金之受益人為被保險人之法定繼承人
    ， 而康嘉哲與杜郁芳嗣於95年1月17日搭乘由旅行社安排的
    遊艇出海參觀景點及參加浮潛等活動，於前往目的地途中，
    因突如其來的大浪，遊艇不慎翻覆，兩人不幸同時溺斃，其
    等有於事故發生後向被上訴人申請理賠，遭被上訴人拒絕之
    事實，業據其等提出國外個別旅遊定型化契約書、信用卡消
    費明細單、財團法人金融聯合徵信中心當事人綜合信用報告
    、戶籍謄本、被上訴人拒絕理賠函、外交部函及被上訴人解
    釋公共運輸工具函等件為證（見原審卷第20頁至第31頁），
    且為被上訴人所不爭執，自堪信為真實。至上訴人主張其等
    依系爭保險契約之約定， 得請求被上訴人給付保險金1,250
    萬元云云，則為被上訴人所否認，並以前揭情詞置辯。經查
（一）按當事人間因訂立契約而成立法律關係所衍生之紛爭應如
      何適用法律，固屬法院之職權，惟法院於適用法律前所應
      認定之事實，除非當事人約定之內容違反強制或禁止規定
      而當然無效，可不受拘束外，依私法自治及契約自由原則
      ，仍應以該契約約定之具體內容為判斷基礎，不得捨當事
      人之特別約定，而另事他求予以比附適用（最高法院92年
      度台上字第2374號判決參照）。 本件系爭保險第1條雖明
      定承保範圍為被保險人（信用卡正、附卡持卡人及其配偶
      與出生滿15天未滿25歲之未婚子女）使用有效之承保信用
      卡支付票款，搭乘或上下公共運輸工具，於保障期間內，
      因遭受意外傷害事故並於發生事故後180天內致成殘廢或
      身故（見原審卷第39頁之信用卡乘客團體平安保險保險證
      ）； 惟同條第2款則明定：「公共運輸工具」係指「經當
      地政府登記許可，具有固定航（路）線、固定場站、固定
      班（航）次及固定費率，提供旅客運送服務之公共運輸工
      具及商用班機（含加班機）。但不包含該交通工具之全部
      係由特定人承租、使用而非供不特定人購票乘坐之運輸工
      具（包機）」（同前頁）。故系爭保險所承保事故所使用
      之交通工具須限於公共運輸工具，且其必須符合三個要件
      ；即經當地政府登記許可之公共運輸工具及商用客機（
      含加班機），該公共運輸工具須具有固定航（路）線、
      固定場站、固定班（航）次及固定費率應是「固定班（航
      ）次」，須供不特定人購票乘坐之運輸工具。
（二）本件被保險人康嘉哲及杜郁芳所搭乘之遊艇，係由帛琉地
      區之K.B.Tour旅行社向船東租用（見原審卷第42頁及第43
      頁所附之中英文租船契約）。而K.B.Tour旅行社與戊○○
      ○○有合作關係，事故發生當日K.B.Tour旅行社出船「主
      要是配合航空公司抵達後，提供載客出遊」（見原審卷第
      84頁及第87頁之戊○○○○及K.B.Tour旅行社函），堪認
      當日其租用船隻係專為特定之旅行團員而使用，並非專供
      不特定之公眾所使用。次查旅客前往帛琉旅行，往來各島
      嶼間之交通方式均係以船舶運行往來，且以包船方式為之
      ，尚無固定航班。就島嶼間之旅遊行程，部分業者是以內
      含方式，部分是由旅客自費報名參加，而其船舶有時則是
      隨意航行在島嶼之間接送乘客。除此之外，當地政府有提
      供公用船舶於本島及貝里琉之間通行（但非針對觀光景點
      ）等情，亦經原審向中華民國旅行商業同業公會全國聯合
      會函查明確（見原審卷第81頁該公會97年 9月11日中旅聯
      （97）字第248號函）。由此益見K.B. Tour旅行社在事故
      發生所租用之船隻， 並非系爭保險第2條所指之公共運輸
      工具。
（三）至帛琉政府雖謂該出事船隻視同合法之「公共運輸工具」
      （見原審卷第27頁至第30頁所附之外交部96年6月5日外亞
      太三字第09612032820號函及函附之帛琉法務部公共安全
      局96年5月28日函）， 然該函僅略稱事故發生時，康嘉哲
      及杜郁芳所搭乘之系爭船隻為「出租船隻（boat for
      hire）」、以及「任何經該公司或船東安排之人均得包船
      、租用或使用系爭船隻，因此視同公共運輸工具」（原文
      為：「Subject boat may be chartered, rented, or
      used by any persons with arrangements with the
      company or boat owner. Hence it is regarded as
      public transportation.」─見原審卷第29頁），再參諸
      該國法務部稍早於95年9月13日之覆函，亦稱：出租船隻
      須依預定旅遊行程載送遊客或團體，不得逾越預定旅遊行
      程使用。且所有旅遊行程須使用出租船隻時，均須由取得
      合法執照之人操作（原文為：「boats for hire are not
      permitted to operate with tourists or groups of
      people at any time, outside of scheduled trips.
      All trips conducted by boats for hire, must be
      done so by a duly licensed operator during
      scheduled trips」─見原審卷第47頁），堪認系爭船隻
      與上開旅行商業同業公會全國聯合會函指之當地政府提供
      於本島及貝里琉之間通行之公用船舶，並不相同，且其亦
      無例行之固定航（路）線、固定場站、固定班（航）次及
      固定費率之標準行程表及收費規定，僅須透過該旅行社或
      船東安排即可，並航行路線亦受限於預定之旅遊行程。
（四）綜上， 系爭船隻之性質顯與系爭保險契約第2條所定義之
      公共運輸工具要件不符，自難認因搭乘上開船隻所生翻船
      之意外事故，即屬系爭保險契約所約定之保險事故。故上
      訴人據此主張有系爭保險契約約定之事故發生，請求被上
      訴人理賠，即屬無據。
三、綜上所述，上訴人依保險契約及法定繼承關係，請求被上訴
    人給付保險金 1,250萬元及自起訴狀繕本送達翌日起至清償
    日止按年息百分之5計算之利息， 洵屬無據，不應准許。從
    而，原審所為上訴人敗訴之判決，並無不合。上訴論旨指摘
    原判決不當，求予廢棄改判，為無理由。
四、據上論結，本件上訴為無理由，依民事訴訟法第449條第1項
    、第78條、第85條第1項，判決如主文。
中    華    民    國    98    年    5    月     19    日
                    民事第十六庭
                        審判長法  官  劉靜嫻
                              法  官  湯美玉
                              法  官  謝碧莉
正本係照原本作成。
如不服本判決，應於收受送達後20日內向本院提出上訴書狀，其
未表明上訴理由者，應於提出上訴後20日內向本院補提理由書狀
（均須按他造當事人之人數附繕本）上訴時應提出委任律師或具
有律師資格之人之委任狀；委任有律師資格者，另應附具律師資
格證書及釋明委任人與受任人有民事訴訟法第466條之1第1項但
書或第2項（詳附註）所定關係之釋明文書影本。
中    華    民    國    98    年    5     月    20    日
                                  書記官  李翠齡
附註：
民事訴訟法第466條之1（第1項、第2項）：
對於第二審判決上訴，上訴人應委任律師為訴訟代理人。但上訴
人或其他法定代理人具有律師資格者，不在此限。
上訴人之配偶、三親等內之血親、二親等內之姻親，或上訴人為
法人、中央或地方機關時，其所屬專任人員具有律師資格並經法
院認為適當者，亦得為第三審訴訟代理人。


司法院資訊處製作；財團法人民間司法改革基金會備份。
